【裁判字號】    97,消債更,396
【裁判日期】    980107
【裁判案由】    更生程序
【裁判全文】
臺灣嘉義地方法院民事裁定           97年度消債更字第396號
聲  請  人
即  債務人  甲○○
                        樓
上列當事人聲請消費者債務清理事件，本院裁定如下：
    主  文
更生及保全處分之聲請均駁回。
聲請費用由聲請人負擔。
    理  由
一、按債務人不能清償債務或有不能清償之虞者，得依本條例所
    定更生程序，清理其債務；債務人無擔保或無優先權之債務
    總額未逾1,200萬元者，於法院裁定開始清算程序或宣告破
    產前，得向法院聲請更生；債務人對於金融機構因消費借貸
    、自用住宅借款、信用卡或現金卡契約而負債務，在聲請更
    生或清算前，應提出債權人清冊，以書面向最大債權金融機
    構請求協商債務清償方案，並表明共同協商之意旨，消費者
    債務清理條例第3條、第42條第1項、第151條第1項分別定有
    明文。又聲請更生或清算不合程式或不備其他要件者，法院
    應以裁定駁回之，但其情形可以補正者，法院應定期間先命
    補正，復為同條例第8條所明定。另衡諸債之關係，係以當
    事人間之信賴關係為基礎，為社會經濟組織之重要支柱，故
    當事人於以法律行為追求自己之利益之際，亦應顧及對方之
    利益，並考量債權債務在社會上之作用，本於誠實及信用之
    原則，行使債權及履行債務，然對於已陷入經濟上困境之消
    費者，若任其於惡性循環之債務窘境中生存，亦將衍生嚴重
    之社會問題，而難以維持安定之社會經濟秩序。從而，為兼
    顧債權人、債務人雙方之利益，對陷於經濟上困境之消費者
    ，乃允其於消費者債務清理條例施行後，得選擇以重建型之
    更生程序或清算型之清算程序清理其債務，藉以妥適調整債
    務人與債權人及其他利害關係人間之權利義務關係，保障債
    權人獲得公平受償，並謀求消費者經濟生活之重建復甦機會
    。惟若債務人履行債務並無困難，僅係圖謀減免債務而不為
    債務之履行，則有違債權契約為誠信契約之本旨，其更生之
    聲請自不應准許。
二、查本件更生聲請人主張：其有不能清償債務之情事，前已提
    出債權人清冊，以書面向最大債權金融機構嘉義縣朴子市農
    會（下稱朴子市農會）請求共同協商債務清償方案，惟聲請
    人現有債務總額新臺幣（下同）8,623,808元（含有擔保債
    權金額630萬元），而每月收入僅約25,000元（含租金、利
    息收入、配偶給與之其他收入及網路拍賣所得），但債務人
    每個月之生活必要支出為92,276元，是聲請人雖同意就無擔
    保債權部分分180期無息攤還，但無力負擔朴子市農會提出
    之有擔保部分債權須一次繳清利息及違約金之協商還款條件
    ，始致協商不成立。且其無擔保或無優先權之債務總額未逾
    1,200萬元，復未經法院裁定開始清算程序或宣告破產，爰
    向本院聲請更生等語。
三、經查：
(一)、聲請人於消費者債務清理條例施行後，以書面向最大債權金
    融機構朴子市農會請求共同協商債務，而聲請人雖同意無擔
    保部分之債權分180期無息攤還，惟朴子市農會要求有擔保
    之房屋土地貸款應依照契約且一次繳清其積欠之利息及違約
    金，經聲請人請求准予分期攤還未獲同意，雖其房屋貸款業
    已由聲請人之配偶向他人借款一次清繳利息及違約金共6萬
    元，惟因聲請人無法一次支付積欠朴子市農會共10萬元之利
    息及違約金，經朴子市農會於97年9月9日及97年9月17日兩
    次面談及97年9月25日電話確認其無能力負擔還款條件後，
    朴子市農會業於97年9月25日開立協商不成立證明書等情，
    此有聲請人提出之前置協商不成立通知書及97年10月22日民
    事陳報狀在卷可稽。
(二)、聲請人主張其每個月之必要支出為：交通費2,000元、膳食
    費10,000元、勞健保費1,359元、地價稅500元（計算式：
    6,000÷12=500），房屋稅417元（計算式：5,000÷12= 417
    ，元以下四捨五入）、貸款利息30,000元（含房屋貸款
    17,000元及土地貸款13,000元）、債款利息45,000元（含案
    外人王吳求150萬元借款利息12,000元、合作金庫貸款利息
    13,000元及信用卡卡款利息20,000元），合計共92,276元云
    云。然查，消費者債務清理條例之立法意旨，乃在於幫助陷
    於經濟上困境之債務人，得藉由更生或清算程序，走出經濟
    困境，避免走向絕路，實現憲法所保障之生命權，其並非在
    幫助債務人保持其舊有之生活水平，因此在考量所謂之「生
    活必要性支出」，自以維持一般人最低生活水平所需為準。
    茲就其細目說明如下：
１、聲請人主張每月應支付交通費2,000元（包含至中壢探視子
    女之交通費用）云云，惟就該部分支出未據其提出單據，且
    依聲請人現已背負鉅額債務之情形下，理應節制其生活開銷
    ，此部分交通費用非屬生活之必要，且有浪費之嫌，是本院
    考量聲請人現居住於嘉義市，平日以機車代步，認交通費用
    應僅以500元計算為合理。
２、聲請人主張每月膳食費10,000元云云，其中並包含子女之膳
    食費5,000元，惟查聲請人之子女均已成年，有戶籍謄本在
    卷可憑，且聲請人之子許銘恩現正服役中，其女許淳寧已大
    學畢業在中壢工作，均未與聲請人同住乙節，亦業經聲請人
    於本院調查時陳述明確，可見聲請人之子女未與聲請人同住
    且並非無謀生能力，當無由聲請人支付其膳食費用之理，則
    聲請人主張之上開膳食費用，應僅計算聲請人本人之部分，
    以每天150元計，每月4500元為合理。
３、聲請人主張每月須支付水電費3,000元云云，固據其提出臺
    灣電力公司電費通知及收據為證，然依上開單據所示，其97
    年7月份及9月份之電費即各高達2,215元及4,495元，而以聲
    請人目前失業無工作，且於職訓局受訓之情形，實無使用如
    此高電量之必要，本院認此部分支出有浪費之嫌，聲請人應
    節樽水電費開支，是就該部分費用合計應以1,000元計算為
    合理。
４、聲請人雖又主張另有房屋及土地之貸款利息，每月需償還各
    17,000元及13,000元，並支付其房屋稅及地價稅屋稅各500
    元及417元，合計共30,917元云云。惟上開房地非屬聲請人
    之自用住宅，業經聲請人陳明在卷，而按債務清理條例之立
    法意旨僅在於保障債務人之生命權，已如上述，並非保全債
    務人固有之財產，使其能夠繼續保有原有之財產而不需用於
    清償所積欠之債務，是聲請人上開房屋及土地貸款、房屋稅
    及地價稅自無從列計為生活必要費用。又如聲請人確係無力
    清償此部分房屋土地貸款、房屋稅及地價稅，自應從速處分
    房地，用以清償借款方屬合理。
５、另聲請人主張向案外人王吳求借款150萬元，每月須償還其
    利息12,000元云云，不僅未能提出相關證據，且聲請人於本
    院調查時自承該筆款項實係其配偶出面借貸，應屬其配偶之
    債務，則此部分利息支出自應由其配偶負擔，非屬聲請人之
    必要費用，聲請人理應以清償自身之債務為優先。
６、又聲請人雖主張每月須再支付合作金庫貸款利息13,000元及
    信用卡卡款利息20,000元，合計33,000元，然所謂必要支出
    係指包括膳食、衣服、教育、交通、醫療、稅賦開支、全民
    健保、勞保、農保、漁保、公保、學生平安保險或其他支出
    在內之所有必要支出數額，且按債務人之財產及薪資為所有
    債權之總擔保，故為確保各債權人公平受償，實不應獨厚任
    何一特定債權人。再者，債務人與金融機構因消費借貸、自
    用住宅借款、信用卡等原因所負欠債務，因其法律關係較為
    單純明確，金融機構並已訂有債務協商機制，如能協商成立
    ，債務人不需依消債條例聲請更生或清算，可疏減法院負擔
    ，有效分配司法資源，並使債務人得自主解決其債務，使所
    有債權人能在一致協商之下，公平地滿足其債權，是消費者
    債務清理條例第151條第1項乃規定協商前置程序。準此，上
    開債款利息既因金融機構債務所由生，依法應屬前置協商程
    序之債務範圍內，則於消費者債務清理條例施行後，非不可
    經由本條例所規定之協商程序，使該債權人加入協商程序，
    訂定適當合理可行之清償方案，即可免除對單一債權人負擔
    高額之償還金額，致生無法履行對其他債權人之協商條件之
    情形，是本件聲請人應不得將其每月償還合作金庫貸款利息
    13,000 元及信用卡卡款利息20,000元列入其必要支出，以
    符合消費者債務清理條例兼顧保障債權人公平受償及重建復
    甦債務人經濟生活之立法目的。
７、從而，聲請人實際上必要支出應為交通費500元、膳食費4,
    500元、勞健保費1,359元、水電費1,000元，合計為7,359
    元。
(三)、聲請人雖主張其每月收入包含租金、利息、配偶給與及網路
    拍賣所得等僅約25,000元，並提出財政部臺灣省南區國稅局
    95、96年度綜合所得稅所得資料清單、房屋租賃書、借據、
    支票及匯票通知單等件影本為證，然觀其95及96年度之所得
    資料僅為197,532元及114,600元，平均每月收入僅16,461
    元及9,550元。按稅務機關就個人綜合所得之登載資料，乃
    須仰賴民眾長期誠實申報，始能正確反應其財產所得狀況，
    故僅具參考性質，況現民間多項營利所得未申報稅捐，或其
    他勞力收入亦常因雇主並未開具扣繳憑單，而不須申報所得
    ，故徒憑上開稅務資料尚不足作證明聲請人實際上之收入。
    本件聲請人所陳報之收入金額與財政部臺灣省南區國稅局95
    、96年度綜合所得稅各類所得資料清單所載金額相較之下顯
    有差距，可知聲請人並未就其收入誠實申報所得稅，自不能
    僅依上開資料認定聲請人實際上之收入。且依聲請人自陳其
    已失業3年，所有之存摺均僅剩數百元餘額之情形下，果其
    每月僅有25,000元之收入，則何以長期支出原聲請狀載之每
    月必要費用92,276元迄今？是難謂聲請人非無隱匿其實際收
    入金額或有浮報必要費用之嫌，而有違消費者債務清理條例
    聲請人應就個人財務狀況據實報告之誠實協力義務。
(四)、縱聲請人前揭主張屬實，惟依財政部臺灣省南區國稅財產歸
    屬資料清單所載，聲請人名下尚有非供聲請人自行居住之土
    地2筆、房屋1筆及股票1筆，合計財產數額為3,652,092元，
    且依聲請人所提出之債務人清冊上載之債權金額（含本金及
    利息）為880萬元，足徵聲請人並非顯無資力之人，故若能
    儘速妥適處分上開財產及收回債權，其所得價款除可用以清
    償抵押債務，餘額亦可供清償其他無擔保債權之款項，而得
    大幅減輕其債務負擔及因此所生之利息及稅賦支出。且按消
    費者債務清理條例兼顧債務人及債權人權益之衡平精神，若
    聲請人僅考量自身，逕為選擇保有自身之財產或放棄自身債
    權之追償，反而要求其債權人減免其債務，甚而不為債務之
    履行，對其債權人顯屬不公，亦非消費者債務清理條例之立
    法本意。再者，以聲請人目前之財務經濟狀況，若不儘速處
    分其名下財產及收回債權以減輕負擔，增加其清償能力，並
    積極開源努力勤奮工作以增加收入，及節流儉樸其生活需求
    ，適當控制其生活費用支出，則縱本院准予其更生，亦難期
    待其日後可確實履行其更生方案，而得認本件有聲請更生之
    實益。
四、綜上所述，本件債務人雖依消費者債務清理條例第151條第1
    項之規定，踐行合法之前置協商程序，惟若以聲請人每月收
    入約25,000元，扣除每月必要支出費用7,359元，則每月尚
    餘17,641元足供清償債務，是其如能撙節開支，並儘速妥適
    處分名下財產及收回債權以減輕經濟負擔，增加其清償能力
    ，則尚非不能履行債務清償方案。且徵諸債務清理程序係債
    務清理之最後手段，倘依債務人之工作收入及財產狀況，確
    實無法履行債權人提出之債務清償方案或履行有重大困難時
    ，固有適用更生程序清理其債務之必要，惟若非如此，債務
    人仍應與債權人充分溝通，謀求兼顧債權人及債務人雙方利
    益之債務清償方案。從而，本件更生之聲請，難謂與消費者
    債務清理條例第3條所定要件相符，且上開欠缺又屬無從補
    正，依上說明，自應駁回其聲請。而更生之聲請既經駁回，
    其保全處分之請求，已無必要，應併予駁回，爰裁定如主文
    。
中    華    民    國    98    年    1   月       7   日
              民事第二庭    法      官  洪嘉蘭
上為正本係照原本作成
如不服本裁定，應於裁定送達後10日內，以書狀向本院提出抗告
，並繳納抗告費新臺幣1千元
中    華    民    國    98    年    1   月      7   日
                            書  記  官  陳昭煌


司法院資訊處製作；財團法人民間司法改革基金會備份。
